【裁判字號】    94,上,146
【裁判日期】    950627
【裁判案由】    給付借款
【裁判全文】
臺灣高等法院臺南分院民事判決  94年度上字第146號
上  訴  人  乙○○
訴訟代理人  王百治  律師
被 上 訴人  丙○○
訴訟代理人  何永福  律師
複 代 理人  黃文力  律師
上列當事人間請求給付借款事件，上訴人對於民國94年4月6日臺
灣嘉義地方法院第一審判決（ 93年度訴字第124號）提起上訴，
本院於95年6月13日言詞辯論終結，判決如下：
    主  文
上訴駁回。
第二審訴訟費用由上訴人負擔。
    事實及理由
壹、被上訴人主張：
一、兩造之被繼承人即黃寶連於民國91年11月26日死亡，其於生
    前自86年11月22日起（被上訴人誤載為同年月12日）至89年
    6月27日止向被上訴人借款。86年11月22日被上訴人以其配
    偶甲○○嘉義市第二信用合作社（下稱第二信用合作社）帳
    戶電匯予黃寶連新臺幣（下同）1,162,000元（被上訴人此
    部分誤載為86年11月24日電匯予黃寶連129,000元）。89年6
    月27日被上訴人以上開帳戶電匯予黃寶連190,000元。同年3
    月17日、同年5月2日、6月26日以被上訴人合作金庫嘉義支
    庫（下稱合作金庫）帳戶依序轉帳予黃寶連1,080,008元、
    1,100,000元、787,000元。89年6月26日以被上訴人彰化商
    業銀行股份有限公司嘉義分行（下稱彰化銀行）帳戶轉帳予
    黃寶連40,000元，以上合計4,359,000元。嗣黃寶連於過世
    前指示被上訴人出賣其所執之股票，經出賣後清償1,678,00
    0元，故黃寶連尚欠被上訴人2,681,000元。兩造與原審共同
    被告陳麗津、陳麗娟為黃寶連之繼承人且未拋棄繼承，依民
    法第1153條、第273條，就上開金額之借款債務，兩造與原
    審共同被告陳麗津、陳麗娟共四人按應繼分比例計算，每人
    應負擔之金額為670,250元，被上訴人之債權與債務抵銷後
    ，被上訴人即得請求上訴人與原審共同被告三人連帶給付被
    上訴人2,010,750元。
二、對上訴人抗辯之陳述：
（一）84年度被上訴人及其配偶甲○○合計所得為1,150,625元
      。85年度所得合計為1,228,385元。86年度所得合計為1,
      208,804。87年度甲○○所得為561,253元，被上訴人所得
      為565,997元（被上訴人誤載為566,997元），合計為1,12
      7,250元（被上訴人誤載為0000000元）。88年度甲○○所
      得為588,183元，被上訴人所得為617,697元，合計為1,20
      5,880元。89年度甲○○所得為611,845元，被上訴人所得
      為54,610元，合計為666,455元。被上訴人夫妻自84至89
      年止6年總所得合計約為6,600,000元，而被上訴人夫妻生
      性節儉，自有足夠經濟能力借款予黃某。
（二）被上訴人之配偶甲○○於86年至90年即無利息所得。
（三）86年11月24日、89年11月4日被上訴人尚分別以甲○○第
      二信用合作社帳戶依序電匯予黃寶連1,290,000元、210,0
      00元。同年5月26日、6月27日分別以被上訴人合作金庫帳
      戶依序電匯予黃寶連1,200,000元、52,000元，上開4,359
      ,000元借款加計此部分借款合計被上訴人共借予黃寶連7,
      111,000元，因黃寶連生前已清償2,752,000元，故尚有5,
      349,000元未清償。而2,752,000元之清償日期如下：
      (1)87年1月26日清償現金330,000元，被上訴人將其存入甲
        ○○之第二信用合作社帳戶。
      (2)同年6月10日返還現金50,000元，被上訴人存入黃寶連
        上開帳戶。
      (3)89年1月27日返還2,080,400元，此部分還款金額含黃寶
        連就86年11月24日所借1,290,000元，願意給付予被上
        訴人該借款利息8,400元，故此部分清償金額應為2,072
        ,000元（2,080,400－8,400＝2,072,000）。
      (4)89年11月5日至91年11月20日期間，陸續返還合計200,0
        00元現金。
      (5)91年11月21日返還100,000元現金。
      依前所述，依民法第1153條第1項、第273條之規定，請求
      上訴人與原審共同被告陳麗津、陳麗娟三人連帶給付被上
      訴人2,010,750元及法定遲延利息，並聲明：駁回上訴。
貳、上訴人則以：
一、被上訴人上開借貸期間內並無固定職業，係依賴黃寶連維生
    ，被上訴人及甲○○自84年至88年每年全部所得均在1,130,
    000元至1,230,000元之間，在85年間被上訴人及甲○○於彰
    化銀行與第二信用合作社雖有數百萬元存款，然實無能力再
    借款予黃寶連鉅額之700餘萬元。被上訴人原擔任衛生紙公
    司業務員，每月薪資約2至3萬元，88、89年之間即無職業，
    故被上訴人無經濟能力借款予黃寶連4,359,000元。
二、黃寶蓮曾在嘉義市○○路及光華路經營二家傢俱行，嗣因上
    訴人入伍服役而被上訴人尚在就學故結束營業。黃寶連嗣從
    事股票買賣交易頗有獲利，有富婆之稱，故無須向被上訴人
    借款。且黃寶連於85年在第二信用合作社尚有利息所得104,
    904元，換算存款約有3,000,000元，故無向被上訴人借款之
    必要。黃寶連因不識字故股票交割所需款項均匯予委託被上
    訴人代轉，（或稱係被上訴人利用黃寶連之帳戶買賣股票）
    而被上訴人、黃寶連之匯款究竟係以黃寶連名義買賣股票，
    或係借貸即有可疑。
三、被上訴人於黃寶連死亡後，即向戶政機關偽造黃寶連之委託
    書，聲請補發身分證，而將黃寶連股票出賣，再偽造黃寶連
    署押自華南商業銀行嘉義分行（下稱華南銀行）將出賣股票
    所得1,678,000元領出據為己有，被上訴人上開行為業經本
    院92年度上訴字第865號刑事判決以行使偽造文書罪判處有
    期徒刑6月確定，上開刑事判決對於被上訴人與黃寶連間是
    否有借貸之事實，並未調查認定，故被上訴人不得據此為借
    貸關係之證明。
四、被上訴人於黃寶連病危時並未通知上訴人到場，可認上訴人
    與原審共同被告陳麗津、陳麗娟係在死無對證之情況下與被
    上訴人串證，故原審共同被告陳麗津、陳麗娟於刑事程序中
    證述黃寶連曾向被上訴人借款係不實證言。依上開各節，被
    上訴人所提匯款單僅足證被上訴人及黃寶連有匯款之事實，
    尚不能證明被上訴人與黃寶連間存有借貸關係，被上訴人應
    就此負舉證責任。
五、黃寶連之華南銀行帳戶自86年9月24日至91年 11月29日，存
    入金額總計為1,4534,992元，支出金額為14,534,374元，其
    中最後一筆1,678,000元係被上訴人於黃寶連死亡後偽造文
    書出賣股票而據為己有，扣除此筆金額，餘款12,856,374元
    ，是否已轉入被上訴人或甲○○帳戶，故縱使被上訴人主張
    借貸關係為真實，既已由黃某帳戶轉入12,856,374元，則黃
    寶連借款債務已清償，故被上訴人不得再向上訴人請求等語
    資為抗辯。並聲明：(一)、原判決廢棄。(二)、右廢棄部分，被
    上訴人在第一審之訴及其假執行之聲請均駁回。(三)、第一、
    二審訴訟費用由被上訴人負擔。(四)、如受不利判決，願供擔
    保請准宣告免假執行。（原審判決命上訴人與原審共同被告
    陳麗津、陳麗娟應連帶給付被上訴人2,010,750元，及自民
    國93年2月27日起至清償日止，按週年利率百分之五計算之
    利息。原審共同被告陳麗津、陳麗娟未提起上訴，上訴人則
    提起上訴，是本院僅就上訴人上訴部分審理）。
參、得心證之理由：
一、被上訴人主張86年11月22日被上訴人以其配偶甲○○第二信
    用合作社帳戶電匯予黃寶連1,162,000元（被上訴人此部分
    誤載為86年11月24日電匯予黃寶連129,000元）。89年6月27
    日被上訴人以上開帳戶電匯予黃寶連190,000元。同年3月17
    日、同年5月2日、6月26日以被上訴人合作金庫帳戶依序轉
    帳予黃寶連1,080,008元、1,100,000元、787,000元。89年6
    月26日以被上訴人彰化銀行帳戶轉帳予黃寶連40,000元，以
    上合計4,359,000元。被上訴人於黃寶連死亡後出賣黃寶連
    股票，而自黃寶連於華南銀行帳戶領取1,678,000元。上開
    各節，有被上訴人所提匯款單6紙、華南銀行檢附黃寶連存
    款往來明細表附卷為憑，上訴人乙○○、原審共同被告陳麗
    津於原審對此亦不爭執，應認為真實。
二、被上訴人主張黃寶連自86年11月12日至89年6月27日向其借
    款4,259,000元，則為上訴人乙○○所否認，並以上開情詞
    置辯，故本案之爭點在於黃寶連是否向被上訴人借款4,359,
    000元？茲敘述如下：
(一)、被上訴人主張除前開匯款外，另於86年11月24日、89年11月
    4日被上訴人尚分別以甲○○第二信用合作社帳戶依序電匯
    予黃寶連1,290,000元、210,000元。同年5月26日、6月27日
    分別以被上訴人合作金庫帳戶依序電匯予黃寶連1,200,000
    元、52,000元，有華南銀行93年9月15日函附黃寶連存款往
    來明細表足憑（原審卷192頁），上開4,359,000元借款加計
    此部分借款合計被上訴人共借予黃寶連7,111,000元，因黃
    寶連生前已清償2,752,000元，故尚有5,349,000元未清償。
    而2,752,000元之清償日期如下：
    (1)87年1月26日清償現金330,000元，被上訴人將其存入甲○
      ○之第二信用合作社帳戶。
    (2)同年6月10日返還現金50,000元，被上訴人存入黃寶連上
      開帳戶。
    (3)89年1月27日返還2,080,400元，此部分還款金額含黃寶連
      就86年11月24日所借1,290,000元，願意給付予被上訴人
      該借款利息8,400元，故此部分清償金額應為2,072,000元
      （2,080,400－8,400＝2,072,000）。
    (4)89年11月5日至91年11月20日期間，陸續返還合計200,000
      元現金。
    (5)91年11月21日返還100,000元現金。
    上開還款除數筆小額現金合計200,000元外，有甲○○存摺
    影本可稽（卷193至199頁）。合計已還款2,752,000元，尚
    餘4,359,000元（7,111,000－330,000－50,000－2,072,000
    －200,000－100,000＝4,359,000）。被上訴人此部分之主
    張堪信為真實。
(二)、除被上訴人與甲○○有前開匯款記錄外，原審共同被告陳麗
    津於上訴人乙○○自訴被上訴人偽造文書等刑事案件審理中
    證述：91年11月22日下午5點多黃寶連在嘉義基督教醫院急
    診，當時伊三兄妹（指原審共同被告陳麗娟與陳麗津與被上
    訴人），伊媽媽告訴被告（指被上訴人），之前向被告借43
    0多萬元，叫被告要把股票處理掉，不足部分，把伊房子賣
    掉，還錢給被告。（原審92年自字第7號刑事卷宗第70頁、
    第72頁）。原審共同被告陳麗娟則於該案證稱：91年11月22
    日，伊母親當著伊、被告及陳麗津的面說：「鋒榮，我那些
    股票你該處理了，我欠你的430多萬元，你先賣股票，不夠
    的部分，把我的房子賣掉再處理、、、、、隔天傍晚約五點
    左右、、、、、伊和妹妹（指陳麗津）進去（加護病房），
    伊母親告訴伊要提醒被告丙○○有空趕快處理股票，股票的
    錢一定不夠還430多萬元，那不夠部分再賣房子等語（上開
    卷宗第65至第66頁）。原審共同被告陳麗津、陳麗娟二人於
    刑事案件之上開證詞，互核相符。
(三)、原審共同被告陳麗津於本件原審審理時供稱：伊媽媽在跟伊
    聊天時提起的，伊媽媽有在做股票，因為買股票的資金而向
    原告（指被上訴人）借錢，伊還沒有結婚之前，媽媽是有在
    從事股票小額交易，在伊結婚之後，伊我媽媽金額愈玩愈大
    ，所以有向原告借錢、、、、之前伊只知道他們有借貸關係
    ，但不知道詳細金額，是在伊媽媽第二次急診時，媽媽在伊
    、原告及被告（麗）娟三人面前，把借貸金額講明，交代原
    告把伊母親名下的股票出賣，以償還所欠原告之借款，不足
    部分再由其名下房屋賣掉償還借款等語。（原審卷116至117
    頁）原審共同被告陳麗娟於本院証稱：伊母親黃寶連是跟丙
    ○○夫婦住在一起。丙○○夫婦賺錢交給母親，生活費由母
    親處理，黃寶連認識字，黃寶連生前買賣股票都是他自己處
    理，黃寶連有向丙○○夫婦借錢，丙○○夫婦結婚生了小孩
    之後，丙○○太太有要求要自己處理金錢。在86年時候黃寶
    連代為保管四百多萬元還給丙○○夫婦，後來黃寶連股票套
    牢，有向丙○○夫婦借錢。伊母親有提過這件事情，在家裡
    沒有講金額，在急診室有講金額。是在急診室才說要賣掉股
    票的。在家裡沒有講。在急診室有講帳號及密碼，有無講找
    那一個營業員伊忘記了。伊母親在家裡有說向丙○○借錢，
    這件事情有提過一、二次以上，伊已經忘記在什麼時候講的
    等語。原審共同被告陳麗津於本院証述：黃寶連生前與丙○
    ○夫婦住在一起。丙○○夫婦賺的錢都交給黃寶連保管，黃
    寶連抽其中一部分當生活費，伊小時候有聽隔壁的哥哥叫他
    小富婆，因為伊母親很節儉。伊母親買賣股票都是他自己處
    理，找營業員部分我就不清楚，伊知道他都用電話聯絡。伊
    有聽伊母親提起說過有向丙○○借錢，因為股票套牢想翻本
    ，伊母親是斷斷續續借錢，伊並不知道借多少錢。伊是最近
    這幾年才知道有借貸關係，伊母親第二次在急診室的時候，
    才交代丙○○處理股票，伊才知道金額是多少。丙○○國中
    畢業到當兵有好幾年半工半讀。乙○○當兵以前賺錢都是自
    己保管。黃寶連與丙○○夫婦住在一起，丙○○夫婦的小孩
    奶粉錢、讀幼稚園的費用都是黃寶連出的。黃寶連未過世前
    在家裡只有說與丙○○夫婦有借貸關係，伊沒有問他借多少
    錢。黃寶連在家裡曾經提起如果股票解套，先還丙○○夫婦
    。伊沒有問母親買什麼股票。在急診室時伊沒有印象伊母親
    說要找那一位營業員賣股票，但是有要賣股票這件事。在急
    診室伊本身沒有聽到股票密碼，這已經兩三年前的事，只記
    得大概。在急診室時伊母親有無交代要如何賣股票這件事已
    經太久了，伊不記得了等語。（本院95年2月8日準備程序筆
    錄）原審共同被告陳麗津、陳麗娟與上訴人乙○○為兄妹關
    係，該二人間並無夙怨；且上開供述，亦使原審共同被告陳
    麗津、陳麗娟就黃寶連欠款須負連帶清償責任，衡諸常情，
    陳麗津、陳麗娟並無甘冒連帶清償責任而為不利於己之供述
    之理，故依原審共同被告陳麗津、陳麗娟上開於刑事案件之
    證言及原審於及本院之供述，應認黃寶連生前曾向被上訴人
    借款4,359,000元。上訴人僅抗辯原審共同被告陳麗津、陳
    麗娟於刑事案件與被上訴人串證，惟未能提出任何證據以供
    本院調查，此部分抗辯即不足採。
三、被上訴人及其配偶甲○○於84年所得總額為1,150,625元，
    其中被上訴人於合作金庫及第二信用合作社年利息所得合計
    即達84,247元；被上訴人及甲○○於85年所得總額為1,228,
    385元，其中被上訴人於彰化銀行及第二信用合作社年利息
    所得合計即達90,446元；甲○○於第二信用合作社年利息所
    得亦有23285元；被上訴人及甲○○於86年所得總額為1,208
    ,804元；被上訴人及甲○○於87年所得總額為1,127,250元
    ，被上訴人於彰化銀行及第二信用合作社之年利息所得合計
    為16,246元；被上訴人及甲○○於88年所得總額為1,209,54
    2元，被上訴人於彰化銀行及合作金庫之年利息所得合計為
    14,591元；89年被上訴人於彰化銀行、合作金庫及華南銀行
    之年利息所得合計為54,610元；被上訴人及甲○○於90年所
    得總額為711,182元，有被上訴人所提各該年度綜合所得稅
    資料在卷為憑。又依原審共同被告陳麗津於本院供証黃寶連
    與丙○○夫婦住在一起，丙○○夫婦的小孩奶粉錢、讀幼稚
    園的費用都是由黃寶連出的等語，原審共同被告陳麗娟亦供
    述被上訴人賺錢交予其母黃寶連保管，黃寶連負責生活費等
    語，可知黃寶連雖有多名子女，然其係與被上訴人夫婦同住
    一起，黃寶連並不計較被上訴人應否支付黃寶連其等生活費
    用。因之，尚難以被上訴人所得扣除生活費用後即無資力貸
    與黃寶連買賣股票之需。況所得來源亦不乏親子間之贈與而
    未便曝光者。又黃寶連於85年固有利息所得104,904元，然
    買賣股票或有被套牢而手頭不便之時，仍難僅執此即謂黃寶
    連於86年11月至89年6月間未向被上訴人借款。被上訴人於
    黃寶連生前之銀行帳戶，雖有由黃寶連匯款予被上訴人銀行
    帳戶之情形，然因黃寶連已死亡，無從詢問以明其原委，然
    亦未可因有黃寶連匯款予被上訴人之事實，即推論被上訴人
    所謂借給黃寶連之金錢本即係黃寶連之錢。又證人即黃寶連
    之妹黃鳳雪於本院雖供証黃寶連自己很有錢，曾說往生以後
    要將存款200,000元給陳麗娟，剩下的給其他兒子分，黃寶
    連也在80年到83年中間要伊幫忙找店舖或透天厝，要出租給
    人家收取租金，後來沒有買成。黃寶連打死也不會向別人借
    錢，連向銀行借錢也不要，因為她自認比別人節儉等語（本
    院95年12月14日筆錄），證人黃寶連之妹江黃寶桂於本院雖
    亦證述伊沒有聽過黃寶連有向丙○○夫婦借錢。伊知道黃寶
    連有錢，因為他曾經要伊幫他找房子買，這是在八、九年前
    的事情。黃寶連曾說過丙○○夫婦賺的錢自己保管，因為小
    孩已經出生沒有多久，就讓他們自己賺自己存錢等語。然黃
    寶連生前從事股票買賣，難免有手頭不便之時有如前述，證
    人黃鳳雪、江黃寶桂之證言，應係個人推測之詞，不足據以
    認定黃寶連確無向被上訴人借款之必要。
四、原審共同被告陳麗津於本院証稱伊母親買賣股票都是自己處
    理，找營業員部分就不清楚，伊知道她都用電話聯絡等語。
    本院函元大證券股份有限公司嘉義分公司，詢問黃寶連生前
    買賣股票，是否均由黃寶連本人為之，抑或委由他人代為辦
    理？據覆因時間過久，且人事更迭，無從確切查知，惟該客
    戶於本公司留存之開戶資料中，並未出具委任他人代為下單
    之授權書，有該公司95年1月20日函附本院卷可考，因之，
    亦無證據顯示如上訴人所言，被上訴人係以黃寶連帳戶買賣
    股票並非將錢借予黃寶連（詳95年3月29日準備書狀三所載
    ）。（上訴人於原審則抗辯黃寶連進出股票頗有獲利，有小
    富婆之稱，僅因不識字進出股市，交割所需之款項匯入被上
    訴人之帳戶，委由被上訴人代轉。見原審卷28頁，先後抗辯
    不一）。亦無證據證明黃寶連買賣股票後，將款項匯給被上
    訴人夫婦，再由被上訴人夫婦代為辦理交割。
五、按各當事人就其所主張有利於己之事實，均應負舉證之責，
    故一方已有適當之證明者，相對人欲否認其主張，即不得不
    更舉反證。最高法院19年上字第2345號判例得資參照。被上
    訴人就其與黃寶連間存有借貸關係之事實，依上開所述，本
    院認被上訴人就此已有適當之證明。而上訴人乙○○抗辯被
    上訴人及甲○○係以黃寶連名義買賣股票，或稱黃寶連買賣
    股票後，將錢匯入被上訴人或甲○○之戶頭，再由被上訴人
    代辦股票交割手續，而非借款一事，並未提出有利之證據以
    供調查，衡上開判例意旨，即無法採信。依前所述，上訴人
    乙○○上開抗辯均不足採，被上訴人主張黃寶連向其借款4,
    359,000元未還，堪以採信。。
六、又按債權與其債務同歸一人時，債之關係消滅。繼承人對於
    被繼承人之債務，負連帶責任。繼承人相互間對於被繼承人
    之債務，除另有約定外，按其應繼分比例負擔之。同一順序
    之繼承人有數人時，按人數平均繼承。連帶債務之債權人，
    得對於債務人中之一人或數人或其全體，同時或先後請求全
    部或一部之給付。民法第344條前段、第1153條、第1141條
    第1項前段、第273條第1項定有明文。兩造之母黃寶連於68
    年6月16日與訴外人陳武雄離婚，有被上訴人所提戶籍謄本
    附卷得憑，故黃寶連之繼承人，陳武雄不與焉。被上訴人業
    已出賣黃寶連所執股票而受償1,678,000元，已如前述，故
    黃寶連尚欠被上訴人2,681,000元。上訴人與原審共同被告
    陳麗津、陳麗娟三人並未為拋棄或限定繼承，就上開借款餘
    額，兩造與原審共同被告陳麗津、陳麗娟每人內部應負擔之
    金額為670,250元，被上訴人之債權與債務混同後，依上開
    民法規定，被上訴人即得請求上訴人與原審共同被告陳麗津
    、陳麗娟三人連帶給付被上訴人2,010,750元，故被上訴人
    依民法第1153條之法律關係，訴請上訴人與原審共同被告陳
    麗津、陳麗娟三人連帶給付2,010,750元及法定遲延利息，
    為有理由，應予准許。原審為被上訴人勝訴之判決，並依兩
    造之聲請酌定相當之擔保金額為准、免假執行之宣告，核無
    不合；上訴人上訴意旨指摘原判決不當，求予廢棄改判，為
    無理由，應予駁回。
肆、因本件事實已經明確，兩造其餘攻擊、防禦方法及所提出之
    證據，經審核後於判決結果無影響，故不逐一論述。
伍、據上論結，本件上訴為無理由，依民事訴訟法第449條第1項
    、第78條，判決如主文。
中    華    民    國    95    年     6    月    27    日
                  民事第一庭    審判長法  官  王惠一
                                      法  官  王浦傑
                                      法  官  蘇重信
上為正本係照原本作成。
如對本判決上訴，須於判決送達後20日內向本院提出上訴狀，未
表明上訴理由者，應於上訴後20日內，向本院提出理由書（須附
繕本）。
中    華    民    國    95    年     6    月    27    日
                                      書記官  黃文生
                                                  Ｊ


司法院資訊處製作；財團法人民間司法改革基金會備份。
